臺灣高等法院民事判決　　　　　　　　　　　　　　　九十三年度上字第二五二號
　　上　訴　人　甲○○
　　訴訟代理人　孫冬生律師
　　被　上訴人　乙○○
　　訴訟代理人　葉春生律師
右當事人間清償債務事件，上訴人對於中華民國九十三年二月十一日臺灣臺北地方法
院九十二年度訴字第四七四六號第一審判決提起上訴及訴之追加，本院於九十三年九
月二十九日言詞辯論終結，判決如下：
    主      文
上訴及追加之訴均駁回。
第二審訴訟費用由上訴人負擔。
    事      實
甲、上訴人方面：
一、聲明：(一)原判決廢棄。(二)被上訴人應給付新台幣八百六十二萬一千五百九十二元
    予全體共有人並由上訴人代為受領，其中之新台幣二百一十五萬五千三百九十八
    元應給付予上訴人，及自起訴狀繕本送達翌日起至清償日止按年息百分之五計算
    之利息。(三)第一、二審訴訟費用由被上訴人負擔。(四)上訴人願供擔保請准宣告假
    執行。
二、陳述：除與原判決記載相同者外，補稱略以：
  (一)本件上訴人訴之變更或追加，已合於民事訴訟法第四百四十六條第一項但書之規
    定，被上訴人引用民事訴訟法第四百四十七條之規定為抗辯，容有誤解。
  (二)本件三八八地號土地登記所有權人為上訴人，三六０及三六一地號土地登記所有
    權人為莊訓章，三八七及三九一地號土地登記為莊宏忠、乙○○及莊宏松所有，
    因此本件之訴訟標的應屬分別共有之法律關係。又本件兩造間有委任關係為被上
    訴人在原審所自認，上訴人自毋庸再行舉證。
  (三)本件全體共有人與被上訴人間之委任關係已終了，依民法第五百四十一條第一項
    、第八百二十一條規定及二十一年台上字第三０五號判例之法理，被上訴人應將
    收取之系爭價金餘額交付予共有人全體，由上訴人代為受領。即使委任關係尚未
    消滅，亦無以委任事務未完成為由而拒絕交付已收取之金錢予受任人，否則將與
    民法第五百四十一條第一項之規定相扞格。
  (四)又縱使本件買賣尚有一部份之土地未完全點交慈濟基金會，惟此乃屬全體共有人
    與慈濟基金會間之另一法律關係，與受任人無涉，受任人即被上訴人不得以委託
    人與相對人間之事由為抗辯，而拒絕交付收取之價金予委任人。
  (五)至被上訴人主張上訴人於另案（板院九十二年度重訴字第二二三號）對莊訓章主
    張抵銷云云，惟該案之抵銷債權與本案不同，並無抵觸之處。
  (六)上訴人並未委任葉春生律師處理案件，更未同意給付酬金三百五十萬元。被上訴
    人僅受委任代收受價金，並未受委任代為處理其他事項，被上訴人所列之收支明
    細表中亦未列此律師費款項，故被上訴人縱有給付三百五十萬元，亦為其個人行
    為，與上訴人及其他共有人無涉，自不應由其保管款中扣除。
三、證據：除援用第一審所提證據外，補提土地增值稅繳款書影本七份為證，並聲請
    訊問證人莊郭敏快。
乙、被上訴人方面：
一、聲明：(一)駁回上訴。(二)第二審訴訟費用由上訴人負擔。(三)如受不利判決，願供擔
    保請准宣告免為假執行。
二、陳述：除與原判決記載相同者外，補稱略以：
  (一)不同意上訴人訴之追加。又上訴人在第二審提出新攻擊或防禦方法，例如主張委
    任關係存在於被上訴人與全體共有人間，未能提出釋明，違法民事訴訟法第四百
    四十七條規定。
  (二)上訴人主張被上訴人應將其所主張之金額給付予全體共有人，又主張由上訴人代
    為受理，其法律依據何在？
  (三)上訴人在與訴外人莊訓章間之台灣板橋地方法院九十二年度重訴字第二二三號事
    件中，對莊訓章請求其清償借款提出抵銷之抗辯，認莊訓章亦已領取買賣價金之
    一部份。上訴人一方面主張被上訴人應給付餘款四分之一，另方面又對莊訓章主
    張抵銷，顯無理由。
  (四)本件中新店市○○段三六０、三六一地號土地，曾於訴外人徐成龍起訴請求損害
    賠償事件中遭受敗訴判決，嗣被上訴人及其他莊福來之繼承人乃委任葉春生律師
    全權處理此一訴訟，並約定若將來該案獲得勝訴確定另按該件訴訟標的物價值之
    一成半給付律師作為酬金，而後該事件獲勝訴判決確定，乃依約與葉律師協調給
    付三百五十萬元，故被上訴人所保管之金額應係五、一二一、五九二元。
  (五)本件買賣價款尚未結算等情，有證人莊訓章、莊宏忠於原審作證明確。且本件相
    關買賣契約書約定，出賣人保證系爭土地產權及使用權完全清楚，其中三六一地
    號未能點交，上訴人與其他出賣人對慈濟基金會應履行之債務同為共有，被上訴
    人主張應俟土地完全點交後再行結算分配乙節實屬有據。
三、證據：除援用第一審所提證據外，補提八十二年八月十七日協議書影本為證，並
    聲請訊問證人莊訓章、莊宏忠。
    理      由
甲、程序部分
    上訴人於本院追加請求金額並請求返還全體共有人，被上訴人雖不同意其追加，
    然上訴人所為之追加，其請求之基礎事實同一，依民事訴訟法第四百四十六條第
    一項但書、第二百五十五條第一項第二款規定，應予准許，合先敘明。
乙、實體部分
一、上訴人起訴主張：坐落台北縣新店市○○段三八八及三六○、三六一、三八七、
    三九一地號土地（下稱系爭土地），兩造與莊宏松（已歿，繼承人為莊郭敏快等
    ）、莊宏村、莊訓章、莊宏忠曾立協議書約定上開土地各有六分之一，嗣上開土
    地以八千七百八十三萬七千元、二億二千五百五十四萬八千元出售予慈濟基金會
    ，委任被上訴人收取價金。現系爭土地已移轉登記及交付慈濟基金會，委任事務
    已終了，被上訴人已向慈濟基金會受領扣除支出稅費後之餘款八百六十二萬一千
    五百九十二元，依民法第五百四十一條第一項、第八百二十一條規定及二十一年
    台上字第三０五號判例之法理，被上訴人應將收取之系爭價金餘額交付予共有人
    全體，由上訴人代為受領。又其中第二房莊宏松之繼承人莊郭敏快等、第四房莊
    宏村因代繳鉅額遺產稅、銀行貸款已逾其等應得部分，是上訴人應得四分之一即
    二百一十五萬五千三百九十八元，被上訴人迄未給付，爰求為命被上訴人給付如
    訴之聲明等語。被上訴人則以：伊係經全體出賣人同意收取價款，價款應為公同
    共有，上訴人若欲結算，應會同其他有權利之人共同會算。而全體出賣人均同意
    餘款俟土地完全點交予慈濟基金會時再行分配，現系爭新店市○○段三六一地號
    土地上尚有違建占用未點交慈濟基金會，故價款尚未分配，又本件曾約定支付律
    師費三百五十萬元，應予扣除等語，資為抗辯。
二、上訴人主張系爭土地為兩造及莊郭敏快、莊宏村、莊訓章、莊宏忠或單獨所有或
    共有，已出售予慈濟基金會，價款扣除稅費尚餘八百六十二萬一千五百九十二元
    ，由被上訴人保管之事實，業據其提出與所述相符之八十二年八月十七日協議書
    一件、系爭土地買賣契約書二件（原審卷四五至六三頁）為證，復為被上訴人所
    不爭執，堪認為真實。
三、被上訴人抗辯稱其所保管之款項中，其中之三百五十萬元係支付律師費用, 雖為
    上訴人所否認。但查，系爭土地中之三六０、三六一地號土地，因訴外人徐成龍
    曾起訴請求損害賠償事件，嗣被上訴人及其他莊福來之繼承人，乃委任律師葉春
    生全權處理訴訟，並約定若將來該案獲得勝訴確定時，另按該件訴訟標的物價值
    之一成半做為酬金，而後該事件獲勝訴判決確定，因而給付與葉春生律師三百五
    十萬元，就此事實，業據證人莊訓章於本院證稱：「該筆三百五十萬元律師費用
    是因為在新店市○○段一筆土地，是給葉春生的約定費用」；另證人莊宏忠亦為
    相同結證（本院卷九四頁至九六頁），又核與證人葉春生證述情節相同（本院卷
    一０四頁）。上訴人雖主張上開委任報酬並未經其及其他共有人同意等語，但查
    上開律師報酬約定，係經全體共有人同意一節，亦經證人莊訓章於本院證稱「（
    當初要給付這筆錢是否經過所有的人包括上訴人同意？）所有的人都有同意，只
    有我及乙○○簽名，其他的人都沒有簽名。（既然都同意為何都不簽名？）大家
    當時說只要兩個人簽名就可以」（本院卷九六頁）。證人葉春生律師亦證稱「三
    百五十萬元數額是根據原審之委任契約而來。（所謂協調是哪幾個人協調？）有
    名字在委任契約上的十二位，當時都有到場而且都有同意。委任的酬金他們也都
    同意，但實際上只有兩位蓋章，是因為當時乙○○是由家族委託處理，莊訓章先
    生則是土地登記之所有權人」（本院卷第一０四頁）等語。依證人所述，上訴人
    主張上開律師報酬未經共有人同意不生效力等語，應無足採，堪認被上訴人所辯
    其所保管之金額，應扣除三百五十萬元律師費用，僅餘五百十二萬一千五百九十
    二元之事實為真正。
四、被上訴人前受上訴人及莊宏松（即繼承人莊郭敏快等）、莊宏村、莊訓章、莊宏
    忠等人之委任，而代為收受保管一節，有上訴人提出土地買賣契約書、土地價款
    收支明細表各二件為證（原審卷四七至六三頁、原審九二店調六六卷六、八頁）
    。又查，系爭土地中之三六○、三六一、三八七、三九一地號土地買賣契約書，
    固無買賣價款收受代表人記載（原審卷五○頁），但同段三八八地號之買賣契約
    書第二條約定，慈濟基金會依照協議交付明細表交付予指定收受人（原審卷五九
    頁），且被上訴人確曾受上訴人及其他共有人之委任收取價款，並製作前揭土地
    價款收支明細表，為被上訴人所不爭執。證人莊訓章、莊宏忠、陳義明於原審亦
    證稱，全體出賣人均同意由被上訴人代為收取價款（原審卷一七七、一七八、一
    八一頁），依此，被上訴人與上訴人及莊宏松、莊宏村、莊訓章、莊宏忠間，就
    系爭土地價款之收受，即存有委任關係。被上訴人於原審否認委任關係存在，應
    無可採。
五、再就系爭土地之權利狀態言。系爭三八八地號土地，依買賣契約書所載，登記所
    有權人為上訴人（原審卷六二頁）；系爭同段三六○、三六一為莊訓章所有；系
    爭三八七、三九一地號二筆土地為莊宏忠、莊宏松及被上訴人共有，應有部分各
    為六二０六分之一０００（原審卷五六、五七頁），均非公同共有。兩造與其他
    兄弟嗣於八十二年八月十七日達成協議，依協議書第五條約定，六兄弟各有六分
    之一權利（原審卷四五頁反面，按系爭土地重測前原為大坪林段二十張小段三三
    六之八、三二五、三三六之一、三三六、三三六之一一地號，見原審卷一五五至
    一五九頁）。依此，出售系爭土地予慈濟基金會而收受之價款，即應由兩造及莊
    郭敏快、莊宏村、莊訓章、莊宏忠分別共有，應有部分各六分之一，被上訴人辯
    稱系爭土地價款應為公同共有一節，自有未合。
六、兩造委任關係是否消滅，有無約定應俟土地完全點交予慈濟基金會時，再行分配
    ，又系爭土地是否已完全點交予慈濟基金會之爭議。
  (一)被上訴人辯稱本件買賣價款尚未結算，其中三六一地號尚未能點交，因此應俟土
    地完全點交予買方後再結算分配；上訴人則主張即使委任關係尚未消滅，亦不得
    以委任事務未完成，以及尚有一部土地未完全點交慈濟基金會為由，拒絕返還各
    人應分配之款項，況未點交土地乃屬共有人與慈濟基金會另一法律關係，與受任
    人無涉等語。
  (二)經查，兩造與莊郭敏快、莊宏村、莊訓章、莊宏忠，除系爭土地外，另出售台北
    縣新店市○○段三五九、三八七、三九一、四○二、四○三地號土地予慈濟基金
    會，有上訴人於原審提出之土地買賣契約書可稽（原審卷三○至三八頁），全體
    出賣人均同意出售共有土地之價款，應先清償欠稅、債務（即依約塗銷抵押權登
    記及辦理撤銷假扣押或禁止處分之一切限制登記事宜）後，再結算分配每人應得
    款項，但至今尚未能結算等情，業據證人莊訓章、莊宏忠於原審證述明確（原審
    卷一七六、一七八頁）。核且本件台北縣新店市○○段三八八地號土地買賣契約
    書第四條（原審卷六○頁）、同段三六○、三六一、三八七、三九一地號土地買
    賣契約書第三條（原審卷四九頁），其內容均約定，出賣人保證系爭土地產權及
    使用權完全清楚。惟查其中三六一地號土地，因其上有違建尚未點交慈濟基金會
    等情，為兩造所不否認，依此，上訴人、被上訴人與其他出賣人，對買受人慈濟
    基金會，尚有未履行之共同義務，應堪採信。另上訴人、被上訴人及其他共有人
    之內部間，依證人莊訓章、莊宏忠於原審之證詞，另約定前述須俟將價金優先清
    償欠稅、債務等一切限制登記事宜後，再結算分配予各人，是上開價款之分配，
    於當事人內部間，另有停止條件之約定，於停止條件成就前，各出賣人尚不得請
    求分配款項。從而上訴人主張依委任關係之終了，以及未點交土地乃與其與買受
    人間另一法律關係，受任人即被上訴人不得拒絕返還上開價款予全體共有人，並
    由其代位受領後，將其中之二百一十五萬五千三百九十八元給付予上訴人，即屬
    無據，應予駁回。本件事證已臻明確，兩造其餘攻擊防禦方法，縱經審酌亦不影
    響判決結果，即無一一論述說明必要。
六、綜上所述，上訴人主張，為不足採，被上訴人抗辯尚屬可信。從而，上訴人主張
    本於民法第五百四十一條第一項、第八百二十一條規定，請求被上訴人給付給付
    新台幣八百六十二萬一千五百九十二元及其利息予全體共有人並由上訴人代為受
    領（於本院追加部分），其中之新台幣二百一十五萬五千三百九十八元及其利息
    ，應給付予上訴人，為無理由，不應准許，原審為上訴人敗訴之判決，及駁回其
    假執行之聲請，並無不合。上訴意旨指摘原判決不當，求予廢棄改判，為無理由
    ，而其於本院追加請求部分，亦屬無據，均應予駁回。
七、據上論結，本件上訴及追加之訴均無理由，爰判決如主文。
中　　　華　　　民　　　國　　九十三　　年　　　十　　　月　　　十三　　日
                              民事第三庭
                                  審判長法  官  吳  謙  仁
                                        法  官  蘇  瑞  華
                                        法  官  魏  大  喨
正本係照原本作成。
如不服本判決，應於收受送達後二十日內向本院提出上訴書狀，其未表明上訴理由者
，應於提出上訴後二十日內向本院補提理由書狀（均須按他造當事人之人數附繕本）
上訴時應提出委任律師或具有律師資格之人之委任狀；委任有律師資格者，另應附具
律師資格證書及釋明委任人與受任人有民事訴訟法第四百六十六條之一第一項但書或
第二項（詳附註）所定關係之釋明文書影本。
中　　　華　　　民　　　國　　九十三　　年　　　十　　　月　　　十四　　日
　　　　　　　　　　　　　　　　　　　　書記官  李  華  安
附註：
民事訴訟法第四百六十六條之一（第一項、第二項）：
對於第二審判決上訴，上訴人應委任律師為訴訟代理人。但上訴人或其他法定代理人
具有律師資格者，不在此限。
上訴人之配偶、三親等內之血親、二親等內之姻親，或上訴人為法人、中央或地方機
關時，其所屬專任人員具有律師資格並經法院認為適當者，亦得為第三審訴訟代理人
。
